臺灣嘉義地方法院民事判決　　　　　　　　 94年度醫字第1號
原　　　告　丙○○
被　　　告　財團法人嘉義基督教醫院
法定代理人　乙○○
被　　　告　甲○○
上2人共同
訴訟代理人　黃裕中律師
上列當事人間損害賠償事件，於中華民國96年6月14日言詞辯論
終結，本院判決如下：
    主  文
原告之訴及假執行之聲請均駁回。
訴訟費用由原告負擔。
    事  實  及  理  由
一、原告起訴主張：
（一）緣原告因左眼內出血不適，於民國（下同）92年1月23日
      前往被告財團法人嘉義基督教醫院（下簡稱嘉基醫院）眼
      科看診，由被告甲○○醫師負責診治，經診斷為「視網膜
      剝離」，需要立刻開刀手術加以治療，遂於92年1月24日
      進行玻璃體切除術、鞏膜扣壓術及全網膜雷射術，惟最後
      開刀結果發現並非「視網膜剝離」症狀，且手術後即造成
      原告左眼全盲；然而，原告病情原本僅單純眼內出血，經
      一段時間過後，眼睛就會吸收瘀血而漸漸回復，便不需開
      刀治療，但因被告甲○○醫師錯誤診治，進而實施手術，
      又因手術失敗，致原告左眼成盲。按「因故意或過失，不
      法侵害他人之權利者，負損害賠償責任。」、「不法侵害
      他人之身體或健康者，對於被害人因此喪失或減少勞動能
      力或增加生活上之需要時，應負損害賠償責任。」、「不
      法侵害他人之身體、健康、名譽、自由、信用、隱私、貞
      操，或不法侵害其他人格法益而情節重大者，被害人雖非
      財產上之損害，亦得請求賠償相當之金額。」民法第184
      條第1項前段、第193條第1項、第195條第1項分別定有明
      文。是以，本件因被告甲○○醫師在醫療上有疏失行為，
      導致原告左眼全盲，依法應負損害賠償責任；又按「受僱
      人因執行職務，不法侵害他人之權利者，由僱用人與行為
      人連帶負損害賠償責任。」亦為同法第188條第1項前段所
      明定，是被告嘉基醫院為被告甲○○醫師之雇用人，依法
      應負連帶賠償責任，準此，爰依前揭法條規定，訴請被告
      渠等連帶賠償醫療費新臺幣（下同）10,442元、精神慰撫
      金689,558元，並聲明：1、被告應連帶給付原告70萬元，
      及自起訴狀繕本送達翌日起至清償日止，按週年利率5％
      計算之利息。2、陳明願供擔保請准以宣告假執行。
（二）就被告抗辯之陳述：
      被告拿開刀前4年病歷資料，指原告有糖尿病、血壓不穩
      等情，惟原告目前有效節制飲食、生活正常不煙不酒、有
      恆運動、練氣功等，均可控制糖尿病病情，於手術之時，
      一切正常，且左眼出血，乃係練氣功用鐵掃把輕打出血，
      而非糖尿病所引起，然被告甲○○醫師不查，錯誤診治，
      以若不立即開刀，將來恐有失明之虞恫嚇原告，原告情非
      得已之下，接受開刀手術，然開刀過程血流過多，傷及視
      神經，導致手術後左眼立即成盲，按行為人雖非故意，但
      按其情節，應注意、能注意、而不注意者為過失，被告甲
      ○○醫師實難辭其咎；且手術後，只一昧打止血劑，未盡
      醫師妥善照顧之責，更於術後稱6個月後會復原，又稱3年
      後會痊癒，但迄今，左眼全盲已成事實，原告倍感痛心，
      對醫師作為及院方態度，無法苟同，期望庭上明鑒。
二、被告則以：
（一）查本件事實緣由，即原告求診於被告醫院前，早於88年間
      已罹患高血壓、糖尿病、血壓不穩定、飯前血糖在223至
      337毫米汞柱之間，而血壓與血糖控制不良，皆會使糖尿
      病視網膜病變惡化等情，此觀原告自88年間前來被告醫院
      初診時，即診斷罹患雙眼青光眼性視神經病變、糖尿病視
      網膜病變，並接受多次治療，惟多次複診病情均為舊疾復
      發，足徵原告於接受被告甲○○醫師門診前，即因血壓與
      血糖控制不良，致使糖尿病視網膜病變逐漸惡化。次查，
      原告左眼玻璃體出血主要是因糖尿病引起，而其左眼先前
      未曾接受全網膜雷射治療，玻璃體出血會自行吸收的可能
      性極低，大多必須進一步接受玻璃體切除術清除血塊，此
      時即由被告甲○○醫師診治，以判斷是否需要接受玻璃體
      切除術，故被告甲○○醫師於92年1月21日診治時，發現
      原告左眼疑似視網膜剝離，經被告甲○○醫師向原告詳細
      解釋開刀之必要性與風險（包括再次手術、失明等），並
      建議可至臺大醫院眼科聽取其他視網膜專科醫師第二意見
      ，且給予考慮時間。原告嗣於92年1月23日門診檢查時，
      左眼玻璃出血並未改善，再以超音波檢查，視網膜狀物仍
      然存在，最後在原告己身同意下，於92年1月24日接受玻
      璃體切除術、鞏膜扣壓術及全網膜雷射術等。
（二）而本次手術於術前，疑似左眼視網膜剝離，最主要係因原
      告有左眼眼球挫傷病史，且左眼持續玻璃體出血，使眼底
      鏡檢查未能清晰顯現後房視網膜情形，又經超音波檢查所
      呈現有限影像判讀後，認為視網膜出現膜狀物等情，綜合
      研判疑似左眼視網膜剝離，雖手術中發現為不正常新生血
      管膜增生，非視網膜剝離，然此應係超音波檢查之限制。
      參以增值性糖尿病視網膜症，目前醫學上最普遍治療方法
      多採行全網膜雷射術，但原告手術前左眼玻璃體出血嚴重
      ，無法自行吸收，致雷射亦無法穿透達到左眼後房視網膜
      ，故而，被告甲○○醫師便對原告施以玻璃體切除術，同
      時施以全網膜雷射術，是以，原告主張僅左眼內出血，經
      過一段時間，眼睛就會吸收瘀血而回復，不需開刀云云，
      顯與事實不符。
（三）再者，按全網膜雷射術後通常約二週左右，不正常的新生
      血管才會萎縮，而玻璃體出血才會逐漸自行吸收，但若患
      者係糖尿病視網膜病變引起之玻璃體出血，在眼科領域中
      ，屬難處理的病症，因糖尿病無法根治，故術後之併發症
      發生率高，且後續治療困難。有時手術本身成功，但因患
      者自身血壓與血糖控制不良，致使眼內不正常新生血管膜
      一再增生，造成視力難以恢復。是本件原告手術後約3日
      ，左眼即出現眼前部新生血管膜增生之併發症，亦即全網
      膜雷射術尚未出現療效前，原告即因自身糖尿病網膜病變
      併發症之自然病史發展，致癒後狀況不佳，而此亦使玻璃
      體出血會逐漸自行吸收之預期療效，亦無法出現，但若可
      據此論斷被告甲○○醫師所進行手術有錯誤或疏失，顯屬
      無據。何況，行政院衛生署醫事審議委員會鑑定書亦指出
      ，本件被告甲○○醫師所為之醫療措施及處置，均合於醫
      學常規，並無不當之處，則原告主張被告甲○○醫師有過
      失，需負損害賠償責任，顯無理由等語，資為抗辯，爰聲
      明：1、原告之訴駁回。2、如受不利益判決，願供擔保請
      准免為假執行。
三、兩造不爭執之事項：
（一）被告甲○○為被告嘉基醫院之醫師。
（二）原告於92年1月21日至被告嘉基醫院初診，由被告甲○○
      診斷為「疑似左眼視網膜剝離」。
（三）被告於92年1月24日至被告嘉基醫院由被告甲○○進行左
      眼玻璃體切除術，鞏膜扣壓術及全網膜雷射術。
（四）原告於92年4月25日至臺大醫院確診其左眼全盲。
（五）原告自88年起即有糖尿病病史。
四、本件原告主張，被告甲○○原診斷原告為「疑似左眼視網膜
    剝離」，然最後開刀結果發現並非「視網膜剝離」症狀，且
    術後即造成原告左眼全盲；原告雖有糖尿病史，然血糖控制
    良好，左眼出血乃係練氣功用鐵掃把輕打出血，而非糖尿病
    所引起，因被告甲○○不察，錯誤診治進而實施手術，又因
    手術失敗，致原告左眼成盲，均屬嚴重之醫療疏失，故被告
    係出於過失而不法侵害原告權利，對原告因而所受損害，應
    依民法第184條第1項前段及第188條第1項前段等規定負賠償
    責任等語，均為被告所否認，並以前揭情詞置辯。按民法第
    184條第1項前段規定之侵權行為類型，其成立須具備下列要
    件：（一）侵害他人權利之行為；（二）該行為具有違法性
    ；（三）行為人係出於故意或過失而為侵害行為；（四）該
    侵害行為導致他人受有損害，即侵害行為與結果間必須具有
    因果關係。原告既本於上述規定請求被告賠償損害，則本件
    應審究者，厥為：被告甲○○有無原告主張之醫療上疏失？
五、本件經送行政院衛生署醫事審議委員會鑑定，結果如下：
（一）第1次鑑定部分，經本院以：「1、原告現左眼狀況。2、
      原告左眼狀況是否係因92年1月24日手術所導致？或因該
      手術之術後照顧不足所致？3、原告在手術前之身體狀況
      （如高血壓、糖尿病），是否影響原告左眼病情？醫生在
      手術時及手術後照護方面是否應特別注意前開狀況，而可
      避免惡化？」，送請行政院衛生署醫事審議委員會鑑定，
      經該會以95年4月11日衛署醫字第0950200764號函文暨第
      0000000號鑑定書函覆鑑定結果，認：「綜合病程及嘉義
      基督教醫院和臺大醫院病歷資料，本案為一多年糖尿病史
      衍生眼睛合併症，糖尿病視網膜病變併發玻璃體出血，左
      眼視力僅辨手動，加上左眼挫傷病史，甲○○醫師診治疑
      合併視網膜剝離，建議手術。左眼經玻璃體切除手術後，
      發生眼前玻璃體纖維血管增生（anterior hyaloid
      fibrovascular proliferation）併發症，導致低眼壓症
      及眼球萎縮結果，最終視力為無光感。針對委託鑑定問題
      ，說明如下：（一）病人現在左眼狀況為左眼低眼壓症及
      眼球萎縮，左眼視力為無光感（失明）。（二）糖尿病併
      發持續玻璃體出血或合併視網膜剝離，皆符合剝離體切除
      手術的適應症，依所附卷證資料，林醫師對病人之診療符
      合醫療常規，並無不當之處。（三）查閱相關醫學文獻，
      糖尿病玻璃體切除手術後，發生眼前玻璃體先微血管增生
      之機率約為13％，常見於手術前有多年糖尿病史且血糖控
      制不佳之病人，手術時及手術後糖尿病照顧並無法預防其
      發生。」。
（二）第2次鑑定部分，經本院以：「1、原告有高血壓、糖尿病
      、血壓不穩定，飯前血糖在223至337毫米汞柱之間，其血
      壓與血糖是否控制不良？又是否會使糖尿病視網膜病變惡
      化？2、原告左眼玻璃體出血是否主要是因糖尿病引起，
      若之前未接受全網膜雷射治療，玻璃體出血會自行吸收的
      可能性是否極低？是否必須進一步接受玻璃體切除清除血
      塊？3、原告於92年1月21日至嘉義基督教醫院眼科回診，
      主訴為一個月前用鐵掃帚敲打左眼後，左眼視力更模糊，
      甲○○醫師診斷為疑似左眼視網膜剝離，有無誤診之情形
      ，抑或為適切之診斷？再加上原告玻璃體出血更嚴重，無
      自行吸收現象，此時是否應該考慮開刀？4、因糖尿病無
      法根治，糖尿病視網膜病變引起之玻璃體出血，在眼科領
      域中，是否屬難處理之病症之一？又原告左眼發生眼前部
      新生血管膜增生之併發症，是否為糖尿病視網膜病變引起
      之玻璃體出血術後可能的併發症之一？以原告各項病徵判
      斷，該併發症發生率是否不低？5、原告眼內不正常新生
      血管膜一再增生，與其自身血管與血糖控制不良有無因果
      關係？術後新生血管膜增生之併發症，是否會造成視力難
      以恢復之可能？」，再次送請行政院衛生署醫事審議委員
      會鑑定，經該會以96年5月3日衛署醫字第0960204362號函
      文暨第0000000號鑑定書函覆鑑定結果，認：「（一）病
      人飯前血糖在223至337毫米汞柱之間，為控制不良之糖尿
      病，一般而言，長期糖尿病況控制不良與高血壓，都會使
      糖尿病視網膜病變惡化。（二）本案病人為糖尿病視網膜
      病變併發持續玻璃體出血，若之前未曾接受全網膜雷射治
      療，玻璃體出血會自行吸收的可能性低，故符合玻璃體切
      除手術的適應症。（三）病人因左眼挫傷後視力更模糊，
      超音波檢查疑似左眼視網膜剝離，乃為適切之診斷。加上
      原剝離體出血更嚴重，無自行吸收現象，此時建議病人手
      術，符合醫療常規，並無不當之處。（四）糖尿病視網膜
      病變引起之玻璃體出血，在眼科領域中，實屬難處理的病
      症之一。病人左眼發生眼前部新生血管膜增生併發症，為
      糖尿病視網膜病變引起玻璃體出血手術後可能併發症的一
      種。依病人各項病徵研判，發生該併發症可能性不低。（
      五）病人術後發生眼前部新生血管膜增生之併發症，常見
      於手術前有多年糖尿病史且血糖控制不佳病人，可導致低
      眼壓症及眼球萎縮結果，造成視力難以恢復。」。
（三）參酌以上2次鑑定結果，可知原告為糖尿病視網膜病變併
      發持續玻璃體出血，之前未曾接受全網膜雷射治療，玻璃
      體出血會自行吸收的可能性低，符合玻璃體切除手術的適
      應症。且原告因左眼遭鐵掃帚挫傷後視力更加模糊，被告
      甲○○以超音波檢查疑似左眼視網膜剝離，乃為適切之診
      斷，又原告原剝離體出血嚴重，無自行吸收現象，此時被
      告甲○○建議手術，亦符合醫療常規；至原告於術後左眼
      發生眼前部新生血管膜增生併發症，為糖尿病視網膜病變
      引起玻璃體出血手術後可能併發症的一種，行政院衛生署
      醫事審議委員會依原告病歷所載各項病徵，研判原告發生
      該併發症可能性不低，且此併發症無法以手術時及手術後
      糖尿病照顧加以預防。是原告既有多年為糖尿病史，左眼
      復遭外力挫傷，本即為系爭手術產生併發症之高危險群，
      而原告亦未提出任何證據以資證明被告甲○○為原告實際
      執行上述手術之整體過程中有何疏失，則原告主張：被告
      甲○○誤診原告症狀並實行手術失敗，導致原告左眼全盲
      ，顯有過失云云，尚無足取。又同法第188條第1項前段所
      定僱用人連帶賠償責任之成立，係以受僱人在執行職務中
      不法侵害他人之權利為前提要件，而被告甲○○為原告實
      行診斷及手術前、後，既無故意或過失，即非不法侵害他
      人權利之行為，則身為被告甲○○雇主之被告嘉基醫院自
      無須依前揭規定負損害賠償責任。
六、綜上所述，被告甲○○為原告施行系爭手術前，以超音波檢
    查診斷為「疑似左眼視網膜剝離」並實行系爭手術，均符合
    醫療常規，且原告就被告甲○○於手術過程中採取之措施及
    處置有何疏失並無法舉證以實其說，而原告術後之併發症因
    本身糖尿病史引起，手術及術後照護均無法預防，亦經前開
    行政院衛生署醫事審議委員會鑑定明確，則原告主張被告甲
    ○○為其診斷及實施系爭手術時、術後照護均有過失，導致
    其於系爭手術後左眼全盲，自有可歸責之事由，被告甲○○
    對其應依民法第184條第1項前段，負侵權行為損害賠償責任
    ，被告嘉基醫院則應依同法第188條規定，與被告甲○○負
    連帶賠償責任等語，自無可採。從而，原告本於侵權行為之
    法律關係，請求被告連帶賠償如其聲明所示金額之損害，為
    無理由，應予駁回。原告之訴既經駁回，其假執行之聲請失
    所附麗，應併予駁回。
七、本件事證已臻明確，兩造其餘攻擊防禦方法，經核均與判決
    結果無影響，爰不分別斟酌論述。
八、訴訟費用負擔之依據：民事訴訟法第78條。
中　　華　　民　　國　　96　　年　　6 　　月　　28　　日
                   民事第一庭法　官　陳俞婷
上列正本與原本無異。
如對本判決上訴須於判決送達後20日內向本院提出上訴狀。
中　　華　　民　　國　　96　　年　　6 　　月　　28　　日
                             書記官  林美足
